臺灣板橋地方法院民事判決　九十年度訴更字第一二號
　　原　　　告　　甲○○
　　複　代理人　　己○○
　　　　　　　　　　　　　　　.
　　被　　　告　　乙○○
　　兼訴訟代理人　丙○○
　　複　代理人　　丁○○
右當事人間請求清償債務事件，本院判決如左：
    主      文
被告乙○○應給付原告新臺幣玖拾萬元，及自民國九十年四月十八日起至清償日止，
按週年利率百分之五計算之利息；被告丙○○應給付原告新臺幣壹佰零捌萬元，及其
中新臺幣柒拾捌萬元部分，自民國九十一年四月十八日起至清償日止，按週年利率百
分之五計算之利息，暨如附表所示各期金額部分，各自如附表所示起算日起至清償日
止，均按週年利率百分之五計算之利息。
原告其餘之訴駁回。
訴訟費用由被告負擔。
本判決原告勝訴部分，於原告分別以新臺幣參拾萬元、新臺幣參拾陸萬元，為被告乙
○○、丙○○供擔保後，得假執行。但被告乙○○、丙○○如於假執行程序實施前，
個別以新臺幣玖拾萬元、被告丙○○新臺幣壹佰零捌萬元，為原告預供擔保，各得免
為假執行。
原告其餘假執行之聲請駁回。
    事實及理由
一、原告主張：被告乙○○、丙○○曾於民國（下同）八十五年十二月間，共同向原
    告借貸新台幣（下同）一百八十萬元，雙方約定借期一年，並以訴外人即被告丙
    ○○姊姊李瑞莉所有之永和市○○段八二五地號土地及其上建物即門牌號碼永和
    市○○路七四六號十一樓，設定抵押予原告，及由被告乙○○簽發同面額、發票
    日八十五十二月十七日、票面ＪＣ１４７２５２號之本票（下稱系爭八十五年十
    二月十七日本票）以為清償之擔保。惟被告並未於約定之期限內如數返還，原告
    遂於八十六年十二月間要求被告出面協商，經雙方協商合意以二百萬元為結算總
    額，原告同意被告等延借一年分期清償，自八十七年一月起按月還款二萬元，惟
    需另簽本票以為擔保，被告丙○○遂書立切結書乙紙，並交付乙紙由其本人所簽
    發、票號ＣＨ２９３６４２，到期日八十七年十二月三十一日、被告乙○○背書
    、票面金額為二百萬元之本票（下稱系爭八十七年十二月三十一日本票）以為擔
    保，詎被告屆期仍未依約償還，屢經催討，避不見面，為此，原告依民法第四百
    七十八條請求被告返還所借款項等語。並聲明：（一）被告乙○○、丙○○應給
    付原告二百萬元，及自支付命令送達之翌日起至清償日止，按週年利率百分之五
    計算之利息。（二）原告願供擔保，請准宣告假執行。
二、被告則以：
    （一）查八十五年之借貸契約係存在於被告丙○○與原告之間，兩者間始具有借
          貸之合意，被告乙○○所簽發之本票，僅具擔保之性質，並非借貸當事人
          。本件係因被告丙○○為生意上需要，從八十三年起陸續向原告借款作為
          生意上週轉，並約定利息四分，借款時被告丙○○亦提供訴外人即其姊姊
          李瑞莉所有之不動產設定抵押與原告所指定之第三人張長苗，而被告吳柏
          志為被告丙○○之配偶，有正當職業，與原告亦互不相識，僅為協助被告
          丙○○生意上需要，故曾陪同被告丙○○向原告借貸，而原告除要求被告
          丙○○提供不動產設定抵押權之外，並要求被告乙○○簽發系爭八十五年
          十二月十七日本票供作副擔保品。故借貸契約僅存於原告與被告丙○○之
          間，至於不動產抵押權之設定及被告乙○○所簽發之本票，僅具借款擔保
          之性質。蓋以今日一般交易態樣，債權人皆要求債務人提供人保、物保、
          票保等各類債權擔保，若由是即肯認該擔保人為借貸契約之當事人，顯不
          合常理。是以被告丙○○與原告間始有成立消費借貸契約之合意，而被告
          乙○○與原告間既無借貸之合意，自非共同借款人，應僅就簽發之擔保本
          票負票據責任。
    （二）退萬步言，縱認被告乙○○就八十五年間借貸契約為共同之借貸人，惟查
          八十七年間，因被告丙○○未清償八十五年之借款，經雙方同意為「債之
          更改」，由被告丙○○另簽發面額二百萬元本票一紙（即系爭八十六年十
          二月九日本票）及立切結書（日期為八十六年十二月九日）予原告，原告
          始同意出具八十五年借款之清償證明書乙紙與被告丙○○，憑以辦理塗銷
          訴外人李瑞莉之抵押權設定登記，則按債之更改後，將使原債務消滅，兩
          造即應依更改後之新債之內容行使權利負擔務，是應由原借貸之當事人被
          告丙○○與原告依約履行，要與被告乙○○無涉，況且切結書亦未言及被
          告乙○○，益證被告乙○○非為借用人。職是，債之更改後被告丙○○即
          應自八十七年一月起按月還款兩萬元，被告乙○○既非共同之借貸人，本
          不受該約款之拘束，縱認其就前述八十五年間借貸契約為共同之借貸人，
          然該項債之更改已未將其列為借款人，自因債之更改而免除共同借款人之
          責任。
    （三）被告乙○○陳述「八十五年我有去借」等語，係指其有陪同欲借款之其妻
          一同前往，惟其角色僅為依原告之要求簽發本票以為擔保，並未自為借貸
          ，此觀被告乙○○陳述：「幫我太太。我和我太太一起去的」。（法官問
          ：八十五年為何去背書？，亦足證故被告乙○○之上開陳述並未生自認之
          效，借貸契約之當事人應僅為被告丙○○與原告，原告欲主張被告亦為共
          同之借貸人，依舉證責任分配之原則，仍應由原告舉證證明。退萬步言，
          倘鈞院審理結果認被告乙○○前開陳述仍生自認之效果，從而認被告吳柏
          志亦為八十五年借貸契約之共同借貸人，然於本件原告與被告丙○○已就
          原借貸契約為債之更改，由被告丙○○自八十七年一月間起，每月償還二
          萬元，被告乙○○未列為借款人，其亦因債之更改而免除共同借款人之責
          任，原告自不得再對被告乙○○主張借款人之責任。
    （四）並聲明：１、原告之訴及假執行之聲請均駁回。２、如受不利益判決，願
          供擔保請准宣告免為假執行。
三、兩造不爭執之事實：
    （一）系爭以被告乙○○為發票人、面額一百八十萬元、發票日八十五年十二月
          十七日、票號ＪＣ１４７２５２號之本票（背面並有被告乙○○本人簽名
          ）係為真正。
    （二）被告丙○○曾於八十六年十二月九日立具切結書予原告，表示自八十七年
          一月起按月還款二萬元，至償還二百萬元止。
    （三）系爭以被告丙○○為發票人、票號ＣＨ２９３６４２，八十七年十二月三
          十一日到期、票面金額為二百萬元之本票係為真正。
四、得心證之理由：
    本件兩造所爭執者，無非八十五年十二月之一百八十萬元借貸契約，究係存在於
    原告與何被告間？又嗣後於八十六年十二月九日之協商結算，是否使系爭一百八
    十萬元之借款債務消滅，而另成立新債務？
    （一）原告主張被告於八十五年十二月間共同向其借貸一百八十萬元，約定借款
          期限一年，並交付乙紙被告乙○○所簽發、面額一百八十萬元、發票日八
          十五年十二月十七日、票號ＪＣ１４７２５２號之本票（下稱系爭八十五
          年十二月十七日本票）予原告，借款屆期未還等事實，業據其提出本票一
          紙為證，被告則否認有共同借款之事，辯稱：八十五年十二月之一百八十
          萬元借貸契約係存在於被告丙○○與原告之間，被告乙○○所簽發本票，
          僅具擔保之性質，並非借貸契約當事人等語。惟按當事人主張之事實，經
          他造於準備書狀內或言詞辯論時或在受命法官、受託法官前自認者，無庸
          舉證。自認之撤銷，除別有規定外，以自認人能證明與事實不符或經他造
          同意者，始得為之。民事訴訟法第二百七十九條第一項、第二項定有明文
          。又按當事人於審判上所為不利於己之自承（自認），有拘束該當事人之
          效力，法院自應據為認定事實及裁判之基礎。最高法院十八年上字第二八
          三六號判例亦可參照。查，被告乙○○就原告所主張之系爭一百八十萬元
          借款，業於言詞辯論時自承：我和我太太一起去借的等語，有本院九十一
          年三月十二日言詞辯論筆錄在卷可憑，自已生自認之效力。再查，被告李
          曼麗亦不爭執被告乙○○曾陪同前往向原告借款一百八十萬元之事，並參
          諸被告復曾交付乙紙以被告乙○○為發票人之系爭八十五年十二月十七日
          本票予原告以為借款債務之擔保，是原告主張被告向其共同借貸一百八十
          萬元等語，應堪信為實在。至被告乙○○嗣後雖另否認有共同借款云云，
          惟當事人一經自認後，除有法定原因可得撤銷外，應受自認之拘束，在未
          合法撤銷前，他造主張之事實即為真正，不容任意否認。被告乙○○於前
          開自認後，既未主張其自認有得撤銷之原因，則其事後抗辯未共同借款各
          節，自可無庸審究。
    （二）原告又主張系爭一百八十萬元借款，因被告屆期無法清償，曾於八十六年
          十二月間與原告協商結算，合意以二百萬元為結算總額，而得延借一年分
          期清償，自八十七年一月起按月還款二萬元，遂由被告丙○○書立切結書
          ，並交付乙紙由被告丙○○所簽發、票號ＣＨ２９３６４２，八十七年十
          二月三十一日到期、被告乙○○背書、票面金額為二百萬元之本票（下稱
          系爭八十七年十二月三十一日本票）以為擔保，詎被告屆期仍未依約償還
          ，被告應給付其二百萬元等語，亦提出本票及切結書各一紙為證，惟為被
          告所否認，辯稱：八十六年十二月之協議係由被告丙○○與原告合意成立
          債之更改契約，由被告丙○○另簽發面額二百萬元本票及立具切結書，原
          告則出具八十五年借款之清償證明書與被告丙○○，以辦理塗銷八十五年
          間訴外人李瑞莉之抵押權設定登記，則按債之更改後將使原債務消滅，兩
          造即應依更改後之新債內容行使權利負擔務，是應由原借貸之當事人被告
          丙○○與原告依約履行，要與被告乙○○無涉，況且該切結書並未言及被
          告乙○○等語，並提出債務清償證明書乙紙為證。查：
          １、當事人主張有利於己之事實者，就其事實有舉證之責任。民事訴訟法
              第二百七十七條定有明文。本件被告既否認被告乙○○有參與被告李
              曼麗與原告間於八十六年十二月間所為協商之事，自應由原告就此利
              己之積極事實負舉證責任。查，原告提出之八十六年十二月九日切結
              書，係由被告丙○○個人所出具，此為兩造所不爭執，又原告持有之
              系爭八十七年十二月三十一日本票，雖係以被告丙○○為發票人，且
              本票背面亦有被告乙○○名義之背書，惟被告乙○○則否認其簽名之
              真正，被告丙○○並陳稱：背書部分原告叫我要寫我先生的名字等語
              （見本院九十一年三月十二日言詞辯論筆錄），而經本院核對(1)上開
              本票上之「乙○○」簽名筆跡，與(2)原告所提另紙系爭八十五年十二
              月十七日本票背面，由被告乙○○自認簽名真正之「乙○○」筆跡，
              及(3)被告乙○○、丙○○各自當庭書寫「乙○○」姓名之筆跡，比較
              各該筆跡之運筆習慣、方向及力道，上開(1)之本票上「乙○○」筆跡
              ，要與被告乙○○本人之簽名筆跡明顯不同，而與被告丙○○所簽「
              乙○○」筆跡相同，是以被告丙○○所辯稱系爭二百萬元本票之「吳
              柏志」背書，為其所書寫乙節，自堪採信。則上開切結書與系爭八十
              七年十二月三十一日本票，並無法證明被告乙○○確有參與甚或授權
              被告丙○○協商之事實，是以原告主張由被告共同於八十六年十二月
              間協商結算延期還款總額二百萬元云云，並非足採。又八十六年十二
              月間之協商既由被告丙○○個人與原告所為，則該次協商以二百萬元
              為延期還款總額之約定，除得拘束原告與被告丙○○外，效力自不及
              於被告乙○○。是原告主張被告二人應給付二百萬元云云，亦非可採
              。
          ２、惟被告另辯稱該次協商屬債之更改，原債務消滅，兩造即應依更改後
              之新債之內容行使權利負擔務，由被告丙○○與原告依約履行，要與
              被告乙○○無涉等語，則為原告所否認，而所謂債之更改者，係成立
              新債務而消滅舊債務之契約，依舉證責任分配原則，自應由主張更改
              契約存在者負舉證責任。查，被告雖提出債務清償證明書證明其主張
              被告曾出具清償證明書與被告丙○○，以辦理塗銷訴外人李瑞莉之抵
              押權設定登記，而使原債務消滅之情，惟審酌該債務清償證明書所載
              內容，係由抵押權人張長苗（即原告岳父）於八十六年二月十八日所
              出具，且所清償之借款債務亦係記載為八十五年八月七日借貸之一百
              八十萬元，核與八十五年十二月間所借之系爭一百八十萬元債務，借
              貸日期不同，且在被告丙○○與原告協商之日期即八十六年十二月間
              之前，則該證明書所記載已清償之借款債務，顯與系爭一百八十萬元
              借款債務非屬同筆，自難援引證明原告有同意消滅系爭一百八十萬元
              借貸債務之事。又系爭一百八十萬元借款債務，嗣雖經被告丙○○與
              原告於八十六年十二月間協商改以二百萬元為延期清償之總額，並由
              被告丙○○立具切結書，表示自八十七年一月起，按月清償二萬元至
              清償二百萬元止，惟衡諸常情，倘若原告有消滅系爭一百八十萬元之
              舊借款債務及被告乙○○之借款債務之意思，何須再要求被告丙○○
              應提出經被告乙○○背書之同面額本票供作擔保？益證被告所辯原告
              已同意消滅舊債務，由被告丙○○單獨負責償還云云，並非可採。是
              被告既然無法舉證證明兩造有債之更改契約存在之事實，其為抗辯，
              自屬無據。
          ３、按數人負同一債務，而給付可分者，除法律另有規定，或契約另有訂
              定外，應各平均分擔之，民法第二百七十一條定有明文，就系爭八十
              五年十二月十七日所借之一百八十萬元借款，係由被告丙○○與吳柏
              志所共同借貸，已如前述，原告亦未主張兩造間就其等分擔別有約定
              ，依前開法條規定，應由被告各負二分之一清償責任，即各應負責九
              十萬元借款之清償責任。又被告丙○○於八十六年十二月間就系爭一
              百八十萬元之借款債務，逕自與原告協商結算以二百萬元為延期還款
              之總額，其協商結果既不得拘束被告乙○○，應認被告丙○○與原告
              所約定逾越被告乙○○應負擔之部分，應由被告丙○○自行負擔之，
              是被告丙○○所應負擔清償之借款債務應為一百一十萬元（即二百萬
              元減九十萬元）。
    （三）末按，給付有確定期限者，債務人自期限屆滿時起，負遲延責任，又遲延
          之債務，以支付金錢為標的者，債權人得請求依法定利率計算之遲延利息
          ，民法第二百二十九條、第二百三十三條第一項分別定有明文。查，本件
          原告已同意被告丙○○得自八十七年一月起，按月償還二萬元之借款債務
          ，並經被告丙○○出具切結書乙紙為憑，且雙方並未有拋棄期限利益之約
          定，是以被告丙○○各該月所負按月給付二萬元之債務，應自翌月起始負
          遲延責任，且自八十七年一月起迄至本件言詞辯論終結時即九十一年七月
          二十六日止，已屆期之借款債務，應為一百零八萬元（即八十七年一月至
          九十一年六月止，共五十四個月，５４ｘ２），其餘則尚未屆期，原告自
          不得於期前請求清償，是原告逾此部分之請求，並非正當。又原告就被告
          丙○○所應負擔之借款債務，請求自九十年四月十八日（即本院九十年促
          字第一０七四０號支付命令送達被告乙○○之翌日）起至清償日止，按週
          年利率百分之五計算之法定遲延利息部分，依協商約定被告丙○○既得按
          月分期清償，則其於九十年四月十八日已屆期未清償部分，應僅有七十八
          萬元（即八十七年一月至九十年三月止共三十九個月，再乘以二萬元），
          至於其餘各期之二萬元債務，則應各自翌月起即如附表所示起算日起，始
          屬遲延，而得計算其法定遲延利息。是原告逾此部分之利息請求，亦無理
          由。另被告乙○○部分，原告主張依被告乙○○收受支付命令之翌日起算
          其借款債務之法定遲延利息，核與上開規定相符，自無不當。
    （四）從而，原告依借貸關係，請求被告給付二百萬元，及自支付命令繕本送達
          翌日起即九十年四月十八日起至清償日止，按週年利率百分之五計算之利
          息，於被告乙○○應給付原告九十萬元，及自九十年四月十八日起至清償
          日止，按週年利率百分之五計算之利息之範圍內，被告丙○○應給付原告
          一百零八萬元，及其中七十八萬元部分，自九十一年四月十八日起至清償
          日止，按週年利率百分之五計算之利息，暨如附表所示各期金額部分，各
          自如附表所示起算日起至清償日止，均按週年利率百分之五計算之利息之
          範圍內，為有理由。逾此部分，則無理由，應予駁回。
    （五）兩造其餘之陳述及所提其他證據，或於判決之結果無影響，或於本案之爭
          點無涉，自不須逐一斟酌論述，併此敘明。
    （六）兩造分別陳明願供擔保請准宣告假執行及免為假執行，就原告勝訴部分，
          經核尚無不合，爰分別酌定相當擔保金額准許之。至原告敗訴部分，假執
          行之聲請，已失所附麗，併予駁回。
五、訴訟費用負擔之依據：民事訴訟法第七十九條但書、第八十五條第一項前段。
中　　　華　　　民　　　國　　九十一　　年　　　八　　　月　　  九  　　日
                                  臺灣板橋地方法院民事第三庭
~B法　官　葉靜芳
右為正本係照原本作成。
如對本判決上訴，須於判決送達後二十日內向本院提出上訴狀。
中　　　華　　　民　　　國　　九十一　　年　　　  　　　月　　      　　日
~B書記官　陳金鳳
~F0
~T40
附表：
┌─────────┬─────────┬────────┐
│各期金額          │ 起  算  日       │利  率          │
├─────────┼─────────┼────────┤
│二萬元（90.04）   │ 90.05.01         │週年利率百分之五│
├─────────┼─────────┼────────┤
│二萬元（90.05）   │ 90.06.01         │同右            │
├─────────┼─────────┼────────┤
│二萬元（90.06）   │ 90.07.01         │同右            │
├─────────┼─────────┼────────┤
│二萬元（90.07）   │ 90.08.01         │同右            │
├─────────┼─────────┼────────┤
│二萬元（90.08）   │ 90.09.01         │同右            │
├─────────┼─────────┼────────┤
│二萬元（90.09）   │ 90.10.01         │同右            │
├─────────┼─────────┼────────┤
│二萬元（90.10）   │ 90.11.01         │同右            │
├─────────┼─────────┼────────┤
│二萬元（90.11）   │ 90.12.01         │同右            │
├─────────┼─────────┼────────┤
│二萬元（90.12）   │ 91.01.01         │同右            │
├─────────┼─────────┼────────┤
│二萬元（91.01）   │ 91.02.01         │同右            │
├─────────┼─────────┼────────┤
│二萬元（91.02）   │ 91.03.01         │同右            │
├─────────┼─────────┼────────┤
│二萬元（91.03）   │ 91.04.01         │同右            │
├─────────┼─────────┼────────┤
│二萬元（91.04）   │ 91.05.01         │同右            │
├─────────┼─────────┼────────┤
│二萬元（91.05）   │ 91.06.01         │同右            │
├─────────┼─────────┼────────┤
│二萬元（91.06）   │ 91.07.01         │同右            │
└─────────┴─────────┴────────┘
